【裁判字號】    95,簡上,15
【裁判日期】    951031
【裁判案由】    損害賠償
【裁判全文】
臺灣花蓮地方法院民事判決              95年度簡上字第15號
上  訴  人    花蓮縣巡守大隊即花蓮縣村（里）社區守望相助
              巡守大隊
                      之1號
兼法定代理人  甲○○（原名：陳朝松）
共      同
訴訟代理人    乙○○
                      之1號
被  上訴人    曾記糬股份有限公司
兼法定代理人  丙○  （原名：董晟州）
共      同
訴訟代理人    余道明律師
上列當事人間請求損害賠償事件，上訴人對於中華民國95年3月6
日臺灣花蓮地方法院花蓮簡易庭94年度花簡字第198號第一審判
決提起上訴，本院於95年10月17日言詞辯論終結，判決如下：
    主  文
上訴駁回。
第二審訴訟費用由上訴人負擔。
    事 實 及 理 由
壹、程序方面：
    按非法人之團體，設有代表人或管理人者，有當事人能力，
    民事訴訟法第40條第3項定有明文。上訴人花蓮縣巡守大隊
    即花蓮縣村（里）社區守望相助巡守大隊係依民國92年1 月
    1日施行之民防法第4條第1、2項及民防團隊編組訓練演習服
    勤及支援軍事勤務辦法第9條第1項第7款第4目規定成立之團
    體，有一定之名稱、事務所，目的為有效運用民間力量，發
    揮民間自衛自救功能，共同防護人民生命、身體、財產安全
    ，平時防災救護，戰時有效支援軍事任務，及為有效降低花
    蓮縣犯罪發生率，結合各村（里）、社區守望相助組織，建
    構全面預防犯罪體系，協助警察執行各項勤務，防範犯罪發
    生，確保縣民生命、財產之安全，並有獨立之編組、經費來
    源，經上訴人陳述明確，並有花蓮縣政府95年2月27日府警
    保字第095000269070號函檢送之組織章程附於原審卷可參。
    又上訴人雖自稱為花蓮縣巡守大隊，然依其組織章程所定，
    全銜應為花蓮縣村（里）社區守望相助巡守大隊（下簡稱花
    蓮縣巡守大隊），為一設有代表人之非法人組織，依上開規
    定，應具當事人能力，合先敘明。
貳、實體方面：
一、上訴人起訴主張：
（一）被上訴人於94年4月8日在更生日報頭版，刊登「本人董晟
      州於2004年12月10日向花蓮縣警局及花蓮縣巡守大隊發文
      請辭花蓮縣巡守大隊副大隊長及相關職務。近來有人假藉
      巡守大隊及本人名義向社會大眾召募各項資源純屬詐騙，
      請社會鄉親不要上當」（下稱系爭啟事），並刻意以全國
      防詐騙專線等聳動標題引人注目，導致上訴人甲○○接獲
      不斷詢問電話造成極大困擾，亦使上訴人甲○○基於社會
      守望相助美意遭到嚴重抹黑，猶有甚者，上訴人花蓮縣巡
      守大隊經費招募工作更形困難重重，不知情者根本認為上
      訴人花蓮縣巡守大隊本身之成立就是一種詐騙招募手段。
      然當時根本無假藉巡守大隊名義者在外招搖撞騙，被上訴
      人故意將子虛烏有之內容，以聳動渲染之標題及情節刊登
      系爭啟事，致上訴人在社會上之評價受到貶損，侵害上訴
      人之名譽，為此爰依民法第184條第1項、第195條第1項之
      規定，請求回復名譽（原審為上訴人敗訴之判決，上訴人
      聲明不服，提起上訴）。
（二）並聲明：1.原判決廢棄；2.被上訴人應在中國時報、聯合
      報、聯統日報、自由時報及更生日報頭版刊登規格為十全
      （25乘36.5公分），內容如附件之更正暨道歉啟事連續2
      天。
二、被上訴人對於有刊登系爭啟事乙節不爭執，惟以：
（一）系爭啟事內容並未侵害上訴人之名譽，系爭啟事內容僅表
      示有人假藉兩造名義招募資源，並非指兩造有假藉名義招
      募資源的行為，所以並未損及上訴人之名譽，上訴人所述
      均係其主觀感受，然是否構成侵害名譽權，非以被害人主
      觀感受為準，應就社會一般人之評價客觀判斷等語資為抗
      辯。
（二）並聲明：上訴駁回。
三、本院之判斷：
    本件經兩造協議限縮爭點在於：被上訴人於94年4月8日在更
    生日報刊登「近來有人假藉巡守大隊及本人名義向社會大眾
    招募各項資源純屬詐騙，請社會鄉親不要上當」之內容（下
    稱系爭登報內容），客觀上是否使上訴人名譽受損？茲審酌
    如下：
（一）按因故意或過失，不法侵害他人之權利者，應負損害賠償
      責任，故意以背於善良風俗之方法，加損害於他人者亦同
      ；又不法侵害他人之名譽而情節重大者，被害人雖非財產
      上之損害，亦得請求賠償相當之金額，其名譽被侵害者，
      並得請求回復名譽之適當處分，民法第184條第1項、第
      195條第1項固分別定有明文，然所謂名譽，係人在社會上
      之評價，通常指其人格在社會生活上所受的尊重；侵害名
      譽，係指以言語、文字、漫畫或其他方法，貶損他人在社
      會上的評價，使其受到他人憎惡、蔑視、侮辱、嘲笑、不
      齒與其來往之待遇（有王澤鑑著，侵權行為法第一冊，基
      本理論一般侵權行為，2003年10月出版，第128- 129頁可
      參），故名譽有無受損，應以社會上對個人評價是否貶損
      作為判斷之依據，而非以上訴人個人感受為準，合先敘明
      。
（二）查台灣近來詐騙手法除以刮刮樂中獎、財稅機關退稅等外
      ，亦不乏假冒政府官員查報違建，可免拆除；冒用警察身
      分臨檢或辦案斂財；冒稱瓦斯公司檢查瓦斯表，推銷瓦斯
      遮斷器；冒稱縣府社工員發放老人年金，騙取存摺、印章
      後，盜領存款等種種以「冒充身分詐欺」之手法，而被上
      訴人刊登之系爭登報內容，充其量僅係提醒社會大眾勿遭
      他人冒用上訴人花蓮縣巡守大隊及被上訴人丙○  （原名
      董晟州）個人名義募款之名目受騙，而非指摘上訴人花蓮
      縣巡守大隊從事不法詐騙行為，一般社會大眾閱讀系爭登
      報內容後，應能夠正確理解該登報內容係指有「不詳人士
      」冒用上訴人之名義詐騙，而不會認為係「上訴人」在從
      事詐騙行為，亦不至於對遭冒用名義之上訴人，產生憎惡
      、蔑視、侮辱、嘲笑、不齒等感覺，揆諸前開說明，系爭
      登報內容，對上訴人之名譽，即尚難謂有何貶損之處。再
      者，被上訴人縱以內政部警政署之165反詐騙諮詢專線為
      標題，然其目的僅在於提醒社會大眾，如不確定向其招募
      資源者，是否確實為上訴人花蓮縣巡守大隊人員，可撥打
      上開電話查詢確認，乃提供社會大眾查詢確認之途徑，故
      被上訴人以內政部警政署公開宣導之反詐騙專線為標題，
      並無何聳動或抹黑，致生侵害上訴人名譽之情形。又社會
      大眾閱讀系爭登報內容後，遇到以花蓮縣巡守大隊或丙○
        （原名董晟州）名義募款時，固可能會更加審慎查核，
      並撥打上開專線確認，然尚不至於貶損民眾對於真正的花
      蓮縣巡守大隊成員之評價，況啟事內容完全未提到上訴人
      甲○○個人，益難認有何侵害上訴人甲○○名譽之行為。
四、綜上所述，上訴人未能舉證證明其名譽因系爭登報內容而受
    侵害，從而，上訴人本於民法第184條第1項、第195條第1項
    之規定，請求被上訴人刊登如附件所示之道歉啟事以回復名
    譽，為無理由，應予駁回。原審為上訴人敗訴之判決，於法
    並無不合。上訴意旨指摘原判決不當，求予廢棄改判，為無
    理由，應予駁回。
五、據上論結，本件上訴為無理由，依民事訴訟法第436條之1第
    3項、第449條第1項、第78條、第85條第1項前段，判決如主
    文。
中    華    民    國    95    年    10    月    31    日
                        臺灣花蓮地方法院民事庭
                            審判長法官  林碧玲
                            法      官  楊碧惠
                            法      官  陳燁真
以上正本係照原本作成
本件不得上訴
中    華    民    國    95    年    10    月    31    日
                            法院書記官  唐千惠


司法院資訊處製作；財團法人民間司法改革基金會備份。
